臺灣臺中地方法院民事判決　九十二年度簡上字第四四三號
　　上　訴　人　　乙○○
　　兼訴訟代理人　甲○○○
　　被　上訴人　　丁○○
　　訴訟代理人　　丙○○
右當事人間確認租賃關係存在事件，上訴人對於中華民國九十二年九月十八日本院沙
鹿簡易庭九十二年度沙簡字第二一三號第一審判決提起上訴，本院於民國九十三年一
月三十日言詞辯論終結，判決如左：
    主    　文
上訴駁回。
第二審訴訟費用由上訴人負擔。
    事  　  實
甲、上訴人方面：
一、聲明：
（一）原判決廢棄。
（二）右廢棄部分，確認上訴人與被上訴人間就門牌號碼臺中縣豐原市○○路一○八
      號建物（以下簡稱系爭房屋）之不定期租賃關係存在。
二、陳述：除與原判決記載相同者，茲引用之外，補稱：
（一）本件上訴人除於原審提出租賃契約書外，業已提出水電費收據、催繳單、系爭
      房屋現場照片、訴外人李玉女於八十八年一月十四日具狀陳報系爭房屋由上訴
      人甲○○○使用經營麵攤等語、證人張同安之證詞等其他相關客觀事實為其佐
      證，係足以證明上訴人確與金大利建設股份有限公司（以下簡稱金大利公司）
      訂立租賃契約，從而上訴人依據租賃契約，得以使用系爭房屋。
（二）再依原審判決理由推想，倘上訴人甲○○○無租用系爭房屋之意，何須於八十
　　　六年五、六月間即以自己名義申請水電，而非以金大利公司名義申請？在上訴
　　　人經濟狀況吃緊時，尚須每個月額外負擔水電基本費用支出。
（三）又依原審判決理由謂：租金之支付為租賃契約不可或缺之要素，亦為承租人之
      主給付義務，如契約雖經成立，惟欠缺此一給付義務之要素，即由有償變為無
      償，則契約類型亦將成為使用借貸，而非租賃契約云云，惟查金大利公司未曾
      為免除上訴人租金債務之意思表示，原審何以認定系爭租賃契約已變為使用借
      貸契約。
（四）系爭房屋拍定後不點交，現原上訴人二人使用建物，其基地土地是上訴人甲○
      ○○私人所有。
（五）金大利公司於八十四年五月一日開始興建房屋，完成後領使用執照、申請水電
      時，上訴人於八十四年六月二十六日就向金大利公司承租系爭房屋。
（六）羅張玉梅當時也有向金大利公司租用系爭房屋，因為法律上並沒有限制租用房
      屋只能給一個人承租，只要出租人同意即可。
（七）上訴人二人所付二十七萬元都是其私人以金大利公司名義繳納的。因為金大利
　　　公司已經破產，相關費用都是上訴人以租金來支付，超過的部分也可以抵充以
　　　後的租金。
三、證據：除援用第一審所提證據外，補提出房屋租賃契約一份、民事裁定二份、陳
    報狀一份、證明書一紙、另案訴訟支出費用及答辯狀等資料一份為證。
乙、被上訴人方面：
一、聲明：駁回上訴。
二、陳述：除與原判決記載相同者，茲引用之外，補稱：
（一）系爭房屋原為訴外人金大利公司所有，於八十六年三月一日由其法定代理人甲
      ○○○與上訴人簽訂租約，上訴人甲○○○既為金大利公司之負責人，又與其
      本人訂立租約，其真實性即有可疑。二個月後即八十六年五月一日又代表該公
      司與訴外人羅張玉梅訂立租約，租期八年八個月，並先後收取二期計四年租金
      ，且各自向執行處主張租賃存在，於九十年十一月二十二日經民事執行處裁定
      駁回。
（二）上訴人列舉債權人李玉女於八十八年一月十四日陳報房屋使用情形，但陳報時
      是在查封十五個月之後。
（三）原審判決指明上訴人未能提出繳納租金之證明，而上訴人於上訴理由狀第四項
　　　陳稱：出租人未曾免除上訴人租金債務之意思表示，於九十二年十二月十八日
      其答辯狀第八、九項又改稱：已付二十七萬元租金，但支付租金均非依租約所
      訂每期之首日，前後說詞不符，且依照契約計算租金只有二十一萬六千元，金
      額亦不相合，支付日期也與租約所訂者不同。否認上訴人有給付租金之事實。
（四）上訴人所提證物之租約書，明訂為不定期限，但先前為確認優先購買權訴訟中
      ，上訴人於九十一年十月五日上訴最高法院時其理由狀第七頁第五行主張其契
      約期限應至九十四年，二者互有矛盾。
（五）系爭房屋於八十六年三月一日即接有水電，同年五月三日抄錶使用僅一度，顯
      然不可能在該處有營業之事實，況上訴人於另案優先購買權之訴訟中亦陳稱：
      伊在系爭房屋查封時並沒有進駐之事實。
三、證據：除援用第一審所提證據外，補提租賃契約書一份為證。
丙、本院依職權調取本院八十八年度訴字第一八０七號、八十六年度執字第二０二六
    一號案卷。
    理 　   由
一、本件上訴人起訴主張：上訴人於八十六年三月一日與訴外人金大利公司訂立租賃
    契約，承租系爭房屋，租金每月三千元，每二年給付一次，租期則自訂約日起不
    定期限，並交付保證金五萬元，嗣由上訴人甲○○○自行申請水電，並實際居住
    於系爭房屋內，詎系爭房屋於八十九年六月間遭本院查封拍賣，嗣於九十年十一
    月六日拍定，由被上訴人得標並受領權利移轉證書，依修正前民法第四百二十五
    條之規定，上訴人自得對被上訴人主張租賃關係存在等情。被上訴人則以：系爭
    房屋於查封當時為剛完工之房屋，無人居住使用，故拍賣公告上載明拍定後點交
    ，上訴人雖主張其有系爭房屋之租賃權，惟上訴人甲○○○既為金大利公司之負
    責人，又與其本人訂立租約，其真實性自非無疑，且其租約亦與訴外人羅張玉梅
    租期重疊，且上訴人就其占有使用系爭房屋情形之陳述前後不一，是否確有租賃
    之事實，顯有可疑等語，資為抗辯。
二、按確認法律關係成立或不成立之訴，非原告有即受確認判決之法律上利益者，不
    得提起之，確認證書真偽之訴亦同，民事訴訟法第二百四十七條定有明文。又確
    認之訴非原告有即受確認判決之法律上利益者，不得提起。所謂即受確認判決之
    法律上利益，係指法律關係之存否不明確，原告主觀上認其在法律上之地位有不
    安之狀態存在，且此種不安之狀態，能以確認判決將之除去者而言，若縱經法院
    判決確認，亦不能除去其不安之狀態者，即難認有即受確認判決之法律上利益，
    最高法院著有五十二年臺上字第一二四○號判例可資參照。查本件被上訴人因拍
    賣而取得系爭房屋之所有權，為兩造所不爭執，並經本院調取八十六年度民執八
    字第二○二六一號民事執行卷宗查閱屬實。上訴人主張其與系爭房屋之原所有權
    人即訴外人金大利公司於系爭房屋在八十六年九月二十八日經法院查封前，即就
    系爭房屋訂有租賃契約，並已交付予上訴人使用，依修正前民法第四百二十五條
    之規定，上訴人得對於繼受系爭房屋之被上訴人主張租賃關係等情，此為被上訴
    人所否認，則兩造間租賃關係之存否不明確肇致上訴人法律地位不安之狀態，且
    此種不安之狀態，能以確認判決將之除去，因而上訴人自有即受確認判決之法律
    上利益，得以提起本訴，合先敘明。
三、查上訴人主張系爭房屋於經本院查封後，依法進行拍賣程序，嗣於九十一年十一
    月六日拍定，由被上訴人得標而取得系爭房屋之所有權等情，已見前述，上訴人
    主張於八十六年三月一日與系爭房屋之原所有權人金大利公司就系爭房屋訂有租
    賃契約，約定租期自訂約日起不定期限，並由上訴人甲○○○自行申請水電，且
    實際居住其內等情，此為被告所否認，按民事訴訟如係由原告主張權利者，應先
    由原告負舉證之責（最高法院著有十七年上字第九一七號判例可資參照）。又按
    實施查封後債務人就查封物所為移轉，設定負擔或其他有礙執行效果之行為，對
    於債權人不生效力，強制執行法第五十一條第二項定有明文，所謂「其他有礙執
    行效果之行為」，係指處分行為以外，其他足以影響查封效力之行為，例如將查
    封物出租、出借等是，所謂債權人，應兼指聲請執行之債權人及拍定人而言，上
    訴人就系爭房屋之租賃契約訂立於查封之後，執行法院不知情而未予排除，被上
    訴人之拍定系爭房屋，係按無租賃條件支付價金，上訴人竟執不定期且可轉租之
    租賃契約主張權利，當然影響被上訴人對拍賣價額之估計，對於執行效果，大有
    妨礙，依據前開說明，系爭房屋之租賃契約，對於被上訴人既不生效力，上訴人
    殊無依民法第四百二十五條規主張其租賃契約對系爭房屋之承受人或買受人繼續
    存在之餘地（最高法院七十一年度臺上字第三六三六號判決意旨參照）。依此前
    揭判例意旨，自應由上訴人就曾與訴外人金大利公司於系爭房屋查封前訂有租賃
    契約承租系爭房屋，且訴外人金大利公司已將系爭房屋交付上訴人使用收益，而
    有民法第四百二十五條買賣不破租賃規定適用之事實，負舉證責任。經查：
（一）本件上訴人係依民法第四百二十五條買賣不破租賃之規定，主張其與被上訴人
      間有租賃關係存在，且依上訴人主張與訴外人金大利公司訂立租賃契約之時間
      ，係於民法第四百二十五條於八十九年五月五日修正施行前之八十六年三月一
      日，因民法債篇施行法並無關於上開條文於修正施行後仍可溯及既往之特別規
      定，故於審究上訴人是否得對被上訴人主張租賃關係存在時，仍應適用修正前
      民法第四百二十五條「出租人於租賃物交付後，縱將其所有權讓與第三人，其
      租賃契約，對於受讓人，仍繼續存在」之規定而為論斷，先予敘明。
（二）上訴人主張前與訴外人金大利公司就系爭房屋有租賃關係存在之情，固據提出
      租賃契約書為證，而被上訴人對於該租賃契約書形式上之真正固不爭執，惟對
      其內容之真正則加以否認。查訴外人金大利公司之代表人為上訴人甲○○○，
      上訴人甲○○○代表訴外人金大利公司與自己、及其夫即被上訴人乙○○訂立
      租賃契約，無異由上訴人甲○○○一人即可決定成立租賃關係與否（上訴人甲
      ○○○代表金大利公司與其自己訂立租約，因與民法第一百零六條前段有違，
      而不生效力），因此上訴人與訴外人金大利公司間是否確有成立租賃關係之真
      意，尚不得僅因該書面租賃契約之訂立即率予認定，仍應審視其他客觀事實以
      為斷。查上訴人所提出關於系爭房屋租賃之證據中，水電費收據、催繳單等件
      僅足以證明系爭房屋之水電均係以上訴人甲○○○之名義所申請（衡情一般房
      屋租賃，承租人固負擔水電費者，然以承租人名義申請水電者則少有，故依此
      上訴人甲○○○之名義申請水電，亦難認即有租賃關係存在），且上訴人有繳
      納系爭房屋水電費等事實；而系爭房屋現場照片，亦僅能證明系爭房屋現有人
      使用，惟均不足以證明上訴人與訴外人金大利公司間確有租賃關係之存在。至
      於訴外人即前開強制執行案件之執行債權人李玉女曾於八十八年一月十四日固
      具狀陳報系爭房屋當時由上訴人甲○○○使用、經營麵攤等語，惟稽其內容充
      其量僅能證明上訴人於訴外人李玉女提出陳報狀當時確有使用系爭房屋之事實
      ，而不能積極證明上訴人係基於與訴外人金大利公司之租賃關係而使用系爭房
      屋。是上訴人所提上開證據，均無法作為認定渠等與訴外人金大利公司間確實
      於系爭房屋查封前即訂有租賃契約之事實。
（三）證人張同安雖於原審九十二年八月十四日言詞辯論期日到庭結證稱：當時是幫
      金大利公司賣房子，有聽上訴人說把房子賣完後要向金大利公司租一間房子來
      賣麵，但後來如何定租約或有無租約，伊並不清楚，只是上訴人確實有在那裡
      賣麵等語，依證人張同安之證言，縱足以證明上訴人有在系爭房屋經營麵攤，
      亦無法證明上訴人於系爭房屋查封前即已向訴外人金大利公司承租系爭房屋。
（四）又按文書，依其程式及意旨得認作公文書者，推定為真正，民事訴訟法第三百
      五十五條第一項定有明文。又按法院依法製成之筆錄，為公文書之一種，苟非
      確有反證足以證明其記載不實，即不容空言指為錯誤，最高法院著有二十年上
      字第二九四號判例可資參照。查系爭房屋查封之揭示，係由本院民事執行處書
      記官督同執達員於八十六年九月二十六日至現場行之，其查封筆錄記載：查封
      之房子係剛完工之房子，無增建，亦無人使用等語，並經書記官何淑玲、執達
      員王黎莉及債權人之代理人林滿惠簽名在案，有本院八十六年度執字第二０二
      六一號民事裁定（九十年十一月五日）附卷可稽。因此揆諸前揭規定及判例意
      旨，除非上訴人能提出反證以證明該查封筆錄關於查封當時無人居住乙節與事
      實不符，否則即應認其記載為真實。經查：上訴人對前開查封筆錄並不爭執，
      僅主張當時伊在樓上，故不知道有查封一事云云。惟查上訴人對於其何時遷入
      系爭房屋居住乙節，(1)先於九十年十一月一日及同年月二十日提呈本院民事執
      行處之抗告狀中均記載：八十六年三月一日公司（指金大利公司）租給伊，八
      十六年六月開始經營麵攤等語；(2)另於對臺灣高等法院臺中分院九十一年度上
      字第一六二號民事判決不服上訴最高法院所提出之九十一年十月五日民事上訴
      補呈理由狀中則記載：雖當時查封時尚未搬入經營小吃．．．，不能因上訴人
      （即上訴人甲○○○）於查封時未進住，而否定租賃契約之效力等語，是上訴
      人究於何時遷入系爭房屋經營麵攤乙節，前後陳述並不一致，雖上訴人陳稱後
      者係該訴訟事件所委任之代理人馬軍自行撰寫，其並不知情，且訴外人馬軍又
      向其詐騙裁判費及律師費云云，惟查上開民事上訴補呈理由狀中狀尾蓋有上訴
      人甲○○○之印章，既係由上訴人甲○○○所出具，而上訴人甲○○○復未能
      提出任何證據以證明該陳述顯出於錯誤所為，縱訴外人馬軍確有上訴人甲○○
      ○所指違背委任意旨之債務不履行情事，亦無從因而即認定該民事上訴補呈理
      由狀之內容顯與事實不符。況依上訴人所提出八十六年六月間系爭房屋之臺灣
      自來水公司收據以觀，六月使用度數僅有一度，應繳總金額為八十一元，如上
      訴人確已於租賃契約訂立當時已遷入系爭房屋居住並自同年六月間起經營麵攤
      ，其八十六年六月份自來水使用度數應無可能僅有一度，是上訴人於八十六年
      六月間應尚未在系爭房屋居住或經營麵攤，應可認定。此外，上訴人並未能舉
      出證據以證明其於本院至系爭房屋現場為查封揭示時，確已基於租賃而居住於
      系爭房屋之事實，因此系爭房屋查封揭示當時之狀況，應以上開查封筆錄之記
      載為憑。是上訴人此部分主張，自難信為真實。
（五）再查上訴人甲○○○因經濟不景氣致所經營之金大利公司週轉困難，急需用錢
      ，乃自八十五年六月十七日起至八十六年五月二十一日止，連續向訴外人趙張
      滿以年利率高達百分之二百五十五．五至百分之三百六十五之利率陸續借貸五
      百九十三萬一千元等情，有上訴人所提八十八年度上易字第二五四五號刑事判
      決附卷可稽。參以上訴人於原審所提書狀復敘及上訴人乙○○之財產於八十五
      年間毀於上訴人甲○○○之手，擬成立建設公司建屋出售獲利翻本，而上訴人
      乙○○之存款又遭農會總幹事及職員盜領三千萬元等情，足見上訴人於八十六
      年間不僅個人財務狀況不佳，且所經營之金大利公司未能如預期為上訴人帶來
      利益，反而增加上訴人經濟上之負擔，使上訴人之經濟狀況陷入困境當中，此
      時縱上訴人確有向訴外人金大利公司租賃系爭房屋居住或經營麵攤之意，在該
      租賃契約是否成立完全取決於上訴人甲○○○一人之情形下，上訴人勢必待經
      營麵攤及遷居等事均已準備就緒後，始簽訂租賃契約，開始支付租金，而不可
      能早早即定好租約，確遲遲不搬入居住或開始經營麵攤，致上訴人在經濟狀況
      吃緊時，尚須每個月額外負擔無益之三千元租金支出，而上訴人於八十六年六
      月間尚未開始遷入系爭房屋及經營麵攤等情，已如前述，因此上訴人主張於八
      十六年三月一日即與訴外人金大利公司就系爭房屋成立租賃契約等情，應非實
      在。
（六）又按稱租賃者，謂當事人約定，一方以物租與他方使用收益，他方支付租金之
      契約。前項租金，得以金錢或租賃物之孳息充之，民法第四百二十一條定有明
      文。因此租金之支付為租賃契約不可或缺之要素，亦為承租人之主給付義務，
      如契約雖經成立，惟欠缺此一給付租金義務之要素，即由有償變為無償，則契
      約類型亦將成為使用借貸，而非租賃契約。本件上訴人自八十九年四月五日向
      本院民事執行處聲明異議主張就系爭房屋有租賃權，迄至本件言詞辯論終結止
      ，均未能提出其過去六年來任何繳納租金之證明，雖上訴人主張已付二十七萬
      元租金云云，惟其所提出之繳納法院裁判費用等單據，均不能證明為上訴人曾
      繳納租金予出租人，自難採信。是訴外人金大利公司縱有將系爭房屋提供上訴
      人使用收益，亦應為無償之使用借貸，而非有償之租賃。上訴人主張與訴外人
      金大利公司就系爭房屋定有不定期租賃契約云云，殊難憑採。
六、綜上所述，上訴人既無法證明其與訴外人金大利公司間於系爭房屋查封前即有租
    賃關係存在，則被上訴人於九十年十一月六日拍定取得系爭房屋，即無依修正前
    民法第四百二十五條之規定，須繼受前手訴外人金大利公司公司與上訴人間租賃
    關係之情形，上訴人自不得於被上訴人取得系爭房屋所有權後，對被上訴人主張
    其有租賃權。因而上訴人訴請確認與被告間就系爭房屋有租賃關係存在，為無理
    由，原審據此為上訴人敗訴之判決，核無違誤。上訴人仍執陳詞指摘原判決不當
    ，求予廢棄改判，為無理由，應予駁回。
七、兩造其餘攻擊防禦方法，經審酌結果，核與本判決之結論均無影響，爰不予逐一
    論述，併予敘明。
六、據上論結，本件上訴為無理由，依民事訴訟法第四百三十六條之一第三項、第四
    百四十九條第一項、第七十八條，判決如主文。
中　　　華　　　民　　　國　　九十三　　年　　　二　　　月　　　二十　　日
                                    臺灣臺中地方法院民事第三庭
~B審判長法官　張瑞蘭
~B　　　法官　林宗成
~B　　　法官　張國華
右正本證明與原本無異
不得上訴
~B法院書記官
中　　　華　　　民　　　國　　九十三　　年　　　二　　　月　　　二十　　日
